【裁判字號】    97,婚,312
【裁判日期】    970930
【裁判案由】    離婚
【裁判全文】
臺灣臺南地方法院民事判決               97年度婚字第312號
原      告  丙○○
訴訟代理人  王世宗律師
被      告  甲○○
訴訟代理人  乙○○
上列當事人間請求離婚事件，經本院於民國97年9月16日言詞辯
論終結，判決如下：
    主      文
准原告與被告離婚。
訴訟費用新台幣仟元由被告負擔。
    事實及理由
一、原告起訴主張：
  （一）緣兩造於民國66年2月27日結婚，並育有長子曾揚博（
        現已成年），詎被告婚後性情丕變，不安於室，在長子
        曾揚博出生8個月餘（67年10月間），即趁隙私捲細物
        ，拋夫棄子離家出走，迄今已達30年之久，期間音訊全
        無，兩造長子於95年1月4日結婚，亦尋覓無蹤，顯係惡
        意遺棄原告在繼續狀態中。
  （二）又被告離家出走迄今已30年，音訊全無，早已不加聞問
        對方之生活境況，被告更是下落不明，使婚姻中夫妻彼
        此扶持之特質蕩然無存，遑論心靈之結合，夫妻互信互
        重之基礎已遭破壞，兩造結髮情義已出現裂痕，再者，
        考量當今社會現況，科技日新月異，世事瞬息萬變，夫
        妻於2、3年間若未曾同居共營婚姻生活，其思想、感情
        與生活習性即可發生相當之差異，更何況兩造分居長達
        30年之久，是以原告無法再與被告維繫這段有名無實之
        婚姻關係。
  （三）綜上，兩造結婚之互愛、互諒、互信之基礎難復存在，
        彼此之感情在客觀上實無回復之可能，夫妻有名無實長
        達30 年，已達任何人處於同一境況下，均將無意維持
        ，是兩造之婚姻自有難以維持之重大事由存在甚明，兩
        造之婚姻既已生破綻而顯無回復之希望，從而原告訴請
        裁判離婚洵屬正當，爰依民法第1052條第1項第5款、第
        2項規定訴請離婚等語。
二、被告則以：
  （一）兩造婚前，原告即有與他人退婚之實，兩造婚後，原告
        之行為仍與外面傳言一樣，68、69年間，兩造同至台北
        工作，被告在板橋永和從事女紅，原告則在被告兄長處
        工作，惟原告吃喝睡卻不工作，還毆打被告，嗣原告從
        事遠洋船員工作，工期短暫，月薪新台幣（下同）8000
        元，如何安家，當時兩造房租1500元係被告弟弟支付，
        零用錢則由被告哥哥支付；又原告於從事船員工作時，
        手臂受傷，被告曾帶原告就醫，惟原告嗣後離家，即未
        與被告同住，被告在台北住幾個月後，曾搬回原告父母
        家，期間不知發生何事，直至被告因精神分裂，為原告
        鄰居發現被告躲在圍牆下，原告父親將被告送回娘家靜
        養，期間原告父親曾至醫院探望被告，被告治療結果亦
        良好，已經痊癒，惟兩造均未再聯絡。
  （二）兩造所生長子曾揚博，於強褓中即由被告扶養至小學階
        段，嗣因被告身體不適，才由原告父親扶養，原告從未
        對妻兒盡過一份責任。且兩造同住於台南縣白河鎮，近
        在咫尺，原告及長子曾揚博皆不曾前來探望被告，顯無
        心，亦無誠意，長子曾揚博亦出庭證稱其結婚不邀請被
        告參加，是不願意，非被告行蹤不明等語。又兩造婚姻
        關係存續中，原告從不盡心養家活口，此種精神虐待及
        打擊，讓人難以忍受。
  （三）原告惡意遺棄被告在先，且對家庭不負責、不忠貞，於
        76年及78年間在外與人生子，於法不容，其情不可憫，
        原告不實指控，捏造杜撰扭曲事實，被告無法接受。
  （四）爰聲明：原告之訴駁回。
三、得心證之理由：
  （一）按婚姻乃一男一女之兩性結合，以組織家庭，共同生活
        為目的。故有足以破壞共同生活或難以維持共同生活之
        情事發生，允宜許其離婚以消滅婚姻關係。74年6月3日
        修正公布之民法親屬編，就裁判離婚之原因，為應實際
        需要，參考各國立法例，增設民法第1052條第2項，明
        定有同條第1項以外重大事由，難以維持婚姻者，亦得
        請求離婚。是對於家庭生活之美滿幸福，有妨礙之情形
        ，即得認其與此之所謂難以維持婚姻之重大事由相當，
        最高法院79年度台上字第1040號裁判可資參照。又民法
        親屬編於74年修正後，於第1052條增列第2項離婚事由
        之概括規定，其目的在使夫妻請求裁判離婚之事由較富
        彈性。是夫妻間發生足使婚姻難以維持之重大事由者，
        雖不符合該條第1項所列各款情形，亦無不准依該法條
        第2項訴請離婚之理。最高法院86年度第2次民事庭會議
        決議亦可參照。又按夫妻均有民法第1052條第1項所定
        情形之一時，雙方各得向法院請求離婚，不能以請求之
        一方亦有判決離婚原因，即謂其不得訴請離婚；同條第
        2項但書規定難以維持婚姻之重大事由應由夫妻之一方
        負責者，僅他方得請求離婚，係為公允而設，故難以維
        持婚姻之重大事由，夫妻雙方均須負責時，應比較衡量
        雙方之有責程度，僅責任較輕之一方，得向責任較重之
        他方請求離婚，有責程度相同時，雙方均得請求離婚，
        始符公平，最高法院90年台上字第2215號裁判亦可資參
        照。
     1、經查，原告主張兩造於66年2月27日結婚，並育有長子
        曾揚博（現已成年）之事實，為被告所不爭執，並有原
        告所提戶籍謄本在卷可稽，堪信為真實。
     2、又原告主張兩造婚後感情不睦，於68年間即分居，期間
        並曾談及離婚之事，迄今兩造已數十年未聯繫等情，業
        經證人即兩造所生長子曾揚博到庭證稱：「從我有印象
        開始都是祖父母幫我帶大的，我印象中父親有一段時間
        在外面工作，但我國小、國中、高中父親與我同住過，
        從我有印象起母親來看我次數很少，有一次約在我就讀
        國小時母親有來學校看過我，另外一次是我高中是外公
        過世，我奶奶帶我過去祭拜有看過母親一面，父母沒有
        同住一起原因我不清楚，印象中父母沒有聯絡過．．．
        我母親沒有照顧我這麼多年，我被奶奶、爺爺照顧我長
        大，我當我奶奶、爺爺是我父母親」等語屬實（參本院
        97年7月10日言詞辯論筆錄），並有被告所提原告不爭
        執真正之聲請調解書影本在卷可稽，被告復自承其已31
        年未見過原告，且因兩造不合，被告身體也不好，始自
        行返回娘家，之後被告未曾與原告聯絡等語在卷可按（
        參本院97年7月10日言詞辯論筆錄），自堪信原告之主
        張為真實。
     3、被告雖辯稱68年間兩造在台北工作時，原告工作不認真
        ，且毆打被告，原告曾寫悔過書，嗣原告從事遠洋船員
        工作受傷後，係原告離家未與被告同住云云，惟為原告
        所否認，被告既無法舉證證明，自難憑採；然被告辯稱
        其嗣後罹患精神疾病，係原告父親將被告送回娘家靜養
        一節，則有被告所提原告不爭執真正之聲請調解書附卷
        可佐，原告雖主張被告痊癒後又行方不明，音訊全無云
        云，惟並未舉證以實其說，兩造長子曾揚博亦到庭證稱
        ：「我大概知道母親住在娘家」等語明確（參同上筆錄
        ），雖證人曾揚博證稱其未向原告提過被告住在娘家一
        事，惟兩造既為夫妻，被告又係因患病而由原告父親送
        回娘家靜養，原告復非不知被告娘家住處，倘原告有心
        與被告聯繫，自無尋覓無蹤之理，參以證人曾揚博復證
        稱：「我結婚並沒有要找母親出來，母親沒有在身邊已
        經是事實，父親在我結婚時也沒有提過要找母親出來」
        等語以觀（參同上筆錄），亦足徵被告因病返回娘家後
        ，原告並無尋求被告返家同住之意願，是依上情，尚難
        逕謂被告有惡意遺棄原告之主觀情事，原告依民法第10
        52條第1項第5款訴請離婚，為無理由。
  （二）惟查，兩造婚後感情不睦，自68年間即分居，被告於71
        年間罹患精神疾病返回娘家後，原告雖不曾與被告聯繫
        ，已如前述，然參諸被告自承其當時治癒後，亦未曾與
        原告聯絡，迄今已31年未曾與原告見面等語以觀，亦堪
        認兩造間婚姻之信賴、互相扶持基礎已嚴重動搖或流失
        殆盡，而有足以破壞共同生活或難以維持共同生活之情
        事發生，且其事由係肇因於兩造婚姻長期失和，應由夫
        妻雙方即兩造共同負責，兩造之有責程度尚屬相同，是
        依上開裁判要旨，原告依民法第1052條第2項訴請離婚
        ，應予准許。
四、訴訟費用負擔之依據：民事訴訟法第78條、第87條第1項。
中    華    民    國    97    年    9     月    30    日
                  家事法庭法  官  林育幟
以上為正本係照原本作成
如對本判決上訴，須於收受判決正本後20日內提出上訴狀。
中    華    民    國    97    年    9     月    30    日
                          書記官  歐貞妙


司法院資訊處製作；財團法人民間司法改革基金會備份。
